【裁判字號】    98,訴,1912
【裁判日期】    990107
【裁判案由】    給付貨款
【裁判全文】
臺灣臺中地方法院民事判決              98年度訴字第1912號
原      告  奕承興業有限公司
法定代理人  甲○○
訴訟代理人  朱逸群律師
被      告  龍浦興業股份有限公司
法定代理人  丙○○
訴訟代理人  黃肇萍律師
上列當事人間請求給付貨款事件，本院於民國98年12月17日言詞
辯論終結，判決如下：
  主      文
被告應給付原告美金貳萬柒仟玖佰元，及自民國98年9 月18日起
至清償日止，按年息5%計算之利息。
訴訟費用新台幣壹萬零捌佰伍拾肆元由被告負擔。
本判決於原告以美金玖仟參佰元為被告供擔保後，得假執行。但
被告以美金貳萬柒仟玖佰元為原告預供擔保，得免為假執行。
    事實及理由
壹、程序方面：按訴狀送達後，原告不得將原訴變更或追加他訴
    ，但請求之基礎事實同一，暨不甚礙被告之防禦及訴訟之終
    結者不在此限，民事訴訟法第255 條第1 項第2 款、第7 款
    定有明文。原告原依督促程序聲請核發支付命令，請求被告
    應給付原告新台幣896,427 元及法定遲延利息，經被告聲明
    異議後，原告於第一次言詞辯論期日前即提出準備書狀，本
    於同一基礎事實，按本件交易單位之外國貨幣變更請求金額
    如後述，合於上開規定，應予准許。
貳、兩造爭執要旨：
一、原告主張略以：被告於民國97年9月30日向原告採購釘槍200
    台、單價美金139.5 元，價金合計美金27,900元，原告依被
    告出具之廠商採購單指示，出貨予被告為從事釘槍事業而設
    立於薩摩亞國（Samoa ，下稱薩摩亞）之PANDA 公司，並裝
    船運送至丹麥交付予PANDA 公司指定受貨人OTTENSTEN 公司
    ，此種交易方式在國際貿易上甚為常見，被告雖抗辯其採購
    單僅在代PANDA 公司確認或催促，然商場上只有買賣賺取差
    價之商業行為，從無聽聞無任何代價而而代他人對第三人為
    訂單確認或催促之情事，足見買賣關係顯係存在於兩造間，
    爰依買賣契約請求被告給付貨款。若認被告並非買賣契約當
    事人，然PANDA 公司係未經認許之外國法人，被告於PANDA
    公司與原告交易時，從中為PANDA 公司對原告為下單行為，
    並指派其員工丁○○○以PANDA 公司名義，與原告從事買賣
    之法律行為，被告自應依民法總則施行法第15條規定，就本
    件買賣負連帶給付責任等語。並聲明：除假執行擔保金額外
    ，如主文所示。
二、被告抗辯略以：被告純係應友好廠商PANDA 公司請求，向原
    告確認PANDA 公司訂單內容及催請依約出貨，僅因被告公司
    無為他人確認、催貨之函件格式，始以廠商訂購單格式代之
    ，以便詳載品名規格、數量、單位、單價、金額及交貨日期
    ，然備註欄註明「交易單位為美元（PANDA 貨款）」，已足
    表示該貨物為PANDA 公司訂購，被告既非買受人，自無付款
    義務。PANDA 公司亦非被告設立之境外公司，其採購模式係
    該公司接受國外廠商預訂採購後，開出預約發票（Proforma
    Invoice），再自行向台灣相關廠商下單並開立英文採購單
    （PurchaseOrder），其後透過友好廠商即被告向製造商確
    認及催促，由PANDA 公司指定貨物送往對象、地點或於提單
    指定受益人，採購金額則匯入PANDA 公司帳戶。丁○○○係
    PANDA 公司負責人，其親自向原告訂貨而為買賣行為，並親
    簽預約發票、採購單，原告亦開立發票予PANDA 公司，並依
    PANDA 公司指示裝船運送至丹麥給OTTENSTEN 公司，被告僅
    代為追蹤而製作中文廠商訂購單，自非買受人，亦無民法總
    則施行法第15條適用等語。並聲明：駁回原告之訴及假執行
    之聲請；如受不利判決，願供擔保免為假執行。
、法院之判斷：
一、原告主張被告曾出具「廠商採購單」，其上詳載品名為「釘
    槍200 台」、價款「單價美金139.5 元、合計美金27,900元
    」，原告已將上開貨物裝船出貨，交予PANDA 公司指定之受
    貨人OTTENDYEN 公司等情，為被告所不爭執，並與原告提出
    之廠商採購單、出口報單、英文採購單、商業發票（見支付
    命令聲請狀原證一、二），及被告提出之英文預約發票、英
    文採購單（見被證三第一、二頁）互核相符，堪信真實。茲
    兩造爭執事項僅為：被告是否係本件釘槍買賣之買受人？暨
    被告是否應依民法總則施行法第15條規定，就本件買賣之法
    律行為負給付責任？爰分別審酌如後。
二、被告是否係本件釘槍買賣之買受人？
    按主張法律關係存在之當事人，應就該法律關係特別要件發
    生之積極事實，負舉證之責任。又因契約關係而發生之請求
    權，應以締約之當事人為其債權債務之主體，除有特別情事
    外，並以該約據上所載當事人名義為準。原告固主張被告係
    本件釘槍買賣之買受人，然依兩造提出之上揭英文預約發票
    、英文採購單、出口報單、英文商業發票，本件訂槍買賣，
    係由PAND A公司接獲國外客戶OTTENSTENS公司訂單後，於97
    年（西元2008年）9 月26日以英文採購單，向原告公司（即
    「VICTOR AIR TOOLS CO., LTD 」）訂貨，其上詳載：「We
    as buyer confirm having boughtfrom you as seller the
    following goods …」（中譯：我方即買受人向貴方即出賣
    人買受以下商品…），原告公司並於93年11月24日以PANDA
    公司為買受人辦理報關，且開立英文商業發票，足認當事人
    間確以PANDA 公司及原告為買賣契約主體，已甚明確。而原
    告所提出被告於97年9 月30日出具之中文「廠商採購單」，
    揆其內容既重複記載Panda 公司前揭買賣之釘槍交易內容，
    並加註「交易單位為美元（PANDA 貨款）」等文字，且其後
    原告公司仍以PANDA 公司為買受人辦理報關及開立發票，則
    原告提出之上揭中文「廠商採購單」，自難據以作為兩造有
    買賣契約存在之證據。本件依當事人間約據，既足認當事人
    間確以PANDA 公司及原告為買賣契約主體，原告復未提出其
    他任何證據，以證明兩造間買賣契約之特別要件發生之事實
    ，原告主張被告係本件買賣契約當事人，並依買賣契約請求
    給付貨款，顯屬無憑。
三、被告是否應依民法總則施行法第15條規定，就本件買賣之法
    律行為負連帶給付責任？
  (一)按民法總則施行法第15條規定：「未經認許其成立之外國法
    人，以其名義與他人為法律行為者，其行為人就該法律行為
    ，應與該外國法人負連帶責任。」，考其立法理由，係因外
    國法人，如未經我國政府認許成立，在我國境內即不具法人
    資格，然事實上常已在我國設有事務所，或從事各種法律行
    為，交易相對人在交易活動中，常因對實際行為人產生相當
    信賴，始願與該未經認許之外國法人為交易，倘該行為人可
    基於債之相對性而可不負責任，相對人則易受損害，而有礙
    交易安全之維護，故藉由此一規定，課以行為人與該外國法
    人之連帶責任。
  (二)本件買賣契約係以PANDA 公司名義為之，已如前述，且該公
    司未經在中華民國認許，亦為兩造所不爭執。而本件買賣係
    由訴外人丁○○○（即「ＲichardTakaga i」）親簽英文預
    約發票、英文採購單等情，固據證人丁○○○到庭所確認，
    然其證述略謂：向原告採購之英文採購單（即被證三第二頁
    ）右下角文字，是表示副本須傳送給被告公司最後決策者丙
    ○○總經理（即CY LIN）、最高階會計部門最高階總會計王
    經理、以及營業部懂日文的人員Annie 。因為伊是被告公司
    員工，所以須將副本給這三個人，Panda 公司的全部金錢往
    來是王經理管理，伊與會計部門或其他人溝通是透過Annie
    聯繫；Panda 公司是被告在薩摩亞成立之境外公司，之前與
    原告公司交易約5 次以上，都是王經理由Panda 公司銀行帳
    戶支付貨款，該公司帳戶內金錢都由被告使用。原告公司出
    貨後的提單（即被證七），經原告公司負責人交給伊，伊再
    交給被告公司王經理；伊任職前被告公司幾乎沒有做釘槍生
    意，而釘槍生意是伊專業領域，伊任職後被告因而決定成立
    Panda 公司，所以用Panda 公司名義向原告訂貨。伊是以被
    告公司員工身分用Panda 名義向原告下訂單，每次的訂貨同
    時有Panda 公司的英文訂單和同內容的被告公司中文訂單，
    所以原告應該知道這種程序；伊任職證明書契約日期是94(2
    005)年9 月1 日至97（2008）年8 月31日，94年8 月31日勞
    動契約第二條之契約期間至97年8 月31日期滿，伊實際任職
    至97年10月，最後一紙扣繳憑單係97年11月發給等情甚詳，
    且當庭提供伊任職於被告公司之任職證明書、歷年扣繳憑單
    、勞動契約、PANDA 公司之公司章程、公司登記資料、資金
    證明等文件以供當庭確認，對照PANDA 公司設立資料顯示該
    公司係94（2005）年10月19日註冊登記，而與證人丁○○○
    任職期間重疊，自堪信證人所述屬實。而被告員工乙○○則
    到庭證述略謂：中文之「廠商採購單」係伊所親簽，伊核對
    採購單及PANDA 公司傳真或e-mail的英文訂單，兩者相符就
    簽名確認，先由訴外人鄭婉璘依照PANDA 的英文訂單登打電
    腦列印採購單，於擔當欄簽名確認，經伊審核兩者相符後，
    送給丙○○總經理核准等語，被告對於證人乙○○所證述上
    情亦不否認，堪信屬實。
  (三)揆諸上揭證人所述內容，另對照證人高倍俊幸任職起迄日、
    Panda 公司成立及由高倍俊幸對外以該公司名義從事相關交
    易日期，足見本件係被告公司指示其員工高倍俊幸，對外以
    PANDA 公司名義向外下釘槍買賣之英文訂購單，英文採購單
    副本須傳送被告公司會計部門、營業部門相關人員加以確認
    ，暨逐筆登打其內容製作中文之「廠商採購單」，並由製作
    者、審核者逐一簽名確認，最後則由被告公司層級最高之法
    定代理人丙○○核准後，逕由被告公司人員交予交易相對人
    （本件即原告）以催促後續履約事宜無訛。另參酌被告公司
    不否認此種交易模式並非偶然為之，且其於本件訴訟中，除
    就PANDA 公司各筆交易細節、流程知之甚詳，更熟諳PANDA
    公司登記、金錢往來、商標等相關事務，且能輕易提出完整
    之預約發票、訂購單、存款資料明細表、公司登記相關文件
    ，堪信其與PANDA 公司當非單純商業往來關係，而有實際掌
    控其經營方向暨對外法律行為情形，被告辯稱僅係基於商業
    友好情誼代為確認、催促，難以採信。綜據上揭所述，被告
    既有實際主導、掌控而以PANDA 公司名義，對外為法律行為
    情形，原告依民法總則施行法第15條規定請求被告連帶負給
    付買賣價金之責任，核與前揭所述該連帶責任規定之旨趣相
    吻，自應予准許。
四、綜上所述，原告依民法總則施行法第15條規定，請求被告應
    給付原告美金27,900元及自98年9 月18日（即準備書狀繕本
    送達翌日，並逕按本院第一次言詞辯論期日翌日起算）起至
    清償日止，按年息5%計算之利息，為有理由，應予准許。兩
    造陳明願供擔保請為宣告假執行或免為假執行，經核均與規
    定相符，爰分別酌定相當之擔保金額宣告之。
五、兩造其餘攻擊防禦方法及其餘未經援用之證據，經本院審酌
    ，認與判決結果不生影響，爰不予一一論列，被告所傳訊其
    餘證人，待證事項既與已到庭證人乙○○所述無甚差異，綜
    經傳訊，亦與判決結果不生影響，爰無傳訊必要，併此敘明
    。
肆、訴訟費用負擔、宣告假執行及免為假執行之依據：民事訴訟
    法第78條、第390條第2項、第392條第2項。
中    華    民    國    99    年    1    月    7      日
                  民事第三庭    法  官  林慧貞
正本係照原本作成。
如對本判決上訴，須於判決送達後20日內向本院提出上訴狀。
中    華    民    國    99    年    1    月    7      日
                                書記官

司法院資訊處製作；財團法人民間司法改革基金會備份。
